---
title: "Université de Tours M1 HBV - Statistiques univaries et bivariees"
author: "Louis Manière - Université de Tours"
date: "2024-03-25"
output:
  pdf_document: default
  html_document: default
---

```{r setup, include=FALSE}
knitr::opts_chunk$set(echo = TRUE)
```

# Statistiques univaries et bivariees

## 1.Vérifier le repertoire et afficher les donnees

```{r}
getwd()
eau<-read.table("data/Eau.txt", sep="\t",dec=".",header=TRUE)
eau
```

## 2.Nombre de variables, leurs natures et les dimensions du jeu de donnees

```{r}
names(eau) #noms des variables
class(eau) #nature du tableau, dans ce cas c'est un data.frame ou jeu de donnees
dim(eau)   #dimension du jeu de donnees
str(eau)   #nature des variables
```

## 3.Calcul de la moyenne, la mediane et l'ecart-type des 4 variables

```{r}
summary(eau)
```

## 4.Creation des 3 objets "a","b" et "c"

```{r}
a<-subset(eau,eau$Eau=="A")
b<-subset(eau,eau$Eau=="B")
c<-subset(eau,eau$Eau=="C")
#ou
a<-eau[eau$Eau== "A",]
b<-eau[eau$Eau== "B",]
c<-eau[eau$Eau== "C",]

#Calcul de la moyenne, la mediane et l'ecart-type de la variable "calcium"
summary(a$Calcium)
summary(b$Calcium)
summary(c$Calcium)
```

##5.Tracer la boite a moustache de la teneur en Ca en fonction des types d'eau

```{r}
boxplot(eau$Calcium~eau$Eau,
        main="Teneur en calcium en fonction des eaux",
        xlab="Type d'eau",
        ylab="[calcium]")
#Faire apparaitre les moyennes
points(1, mean(a$Calcium, na.rm = T), pch=16, col="red")
points(2, mean(b$Calcium, na.rm = T), pch=16, col="red")
points(3, mean(c$Calcium, na.rm = T), pch=16, col="red")
```

## 6.Faire apparaitre sur le meme graphique les boites a moustache des 4 variables en fonction des types d'eau

```{r}
par(mfrow=c(2,2)) #Faire apparaitre 4 graphiques en 2 lignes et 2 colonnes
#Calcium
boxplot(eau$Calcium~eau$Eau,
        main="Teneur en calcium des eaux",
        xlab="Type d'eaux",
        ylab="Calcium",
        ylim=c(0,8))
points(1,mean(a$Calcium,na.rm=T),pch=16,col="red")
points(2,mean(b$Calcium,na.rm=T),pch=16,col="red")
points(3,mean(c$Calcium,na.rm=T),pch=16,col="red")
#Magnesium
boxplot(eau$Magnesium~eau$Eau,
        main="Teneur en Mg des eaux",
        xlab="Type d'eaux",
        ylab="Magnesium",
        ylim=c(0,8))
points(1,mean(a$Magnesium,na.rm=T),pch=16,col="red")
points(2,mean(b$Magnesium,na.rm=T),pch=16,col="red")
points(3,mean(c$Magnesium,na.rm=T),pch=16,col="red")
#Sodium
boxplot(eau$Sodium~eau$Eau,
        main="Teneur en Na des eaux",
        xlab="Type d'eaux",
        ylab="Sodium",
        ylim=c(0,8))
points(1,mean(a$Sodium,na.rm=T),pch=16,col="red")
points(2,mean(b$Sodium,na.rm=T),pch=16,col="red")
points(3,mean(c$Sodium,na.rm=T),pch=16,col="red")
#Chlorure
boxplot(eau$Chlorure~eau$Eau,
        main="Teneur en Cl des eaux",
        xlab="Type d'eaux",
        ylab="Chlorure",
        ylim=c(0,8))
points(1,mean(a$Chlorure,na.rm=T),pch=16,col="red")
points(2,mean(b$Chlorure,na.rm=T),pch=16,col="red")
points(3,mean(c$Chlorure,na.rm=T),pch=16,col="red")
```

## 7.Discrétisation d'une variable quantitative continue

```{r}
k <- ceiling(1 + log2(length(a$Magnesium)))
# ou
strurges <- nclass.Sturges(a$Magnesium)
```

```{r}
# La fonction hist prend par défaut une discrétisation par les règles de Sturges
hist(a$Magnesium)
```

Discrétisation selon la règle de Sturges

Avec le jeu de données a
```{r}
# Calculer le nombre de classes en utilisant la règle de Sturges
n <- length(a$Magnesium)
k <- ceiling(1 + log2(n))

# Discrétisation de la variable continue en k classes en utilisant la fonction cut()
class_sturges <- cut(a$Magnesium, breaks = k, include.lowest = TRUE)

# Afficher les niveaux des classes
levels(class_sturges)

# Charger la bibliothèque dplyr
library(dplyr)

# Supposons que 'dataframe' est votre jeu de données et 'classes_sturges' contient les classes discrètes calculées

# Ajouter une nouvelle colonne avec les classes discrètes
a_class <- mutate(a, class = class_sturges)

# Afficher les premières lignes du jeu de données pour vérification
head(a_class)
```
Avec le jeu de données b
```{r}
# Calculer le nombre de classes en utilisant la règle de Sturges
n <- length(b$Magnesium)
k <- ceiling(1 + log2(n))

# Discrétisation de la variable continue en k classes en utilisant la fonction cut()
class_sturges <- cut(b$Magnesium, breaks = k, include.lowest = TRUE)

# Afficher les niveaux des classes
levels(class_sturges)

# Charger la bibliothèque dplyr
library(dplyr)

# Supposons que 'dataframe' est votre jeu de données et 'classes_sturges' contient les classes discrètes calculées

# Ajouter une nouvelle colonne avec les classes discrètes
b_class <- mutate(b, class = class_sturges)

# Afficher les premières lignes du jeu de données pour vérification
head(b_class)
```
Table de contingence
```{r}
# création de la table de contingence (fréquence jointe ou proportion du couple)
contingence <- table(a_class$class, b_class$class)
# ajout des distribution marginales (sommes en ligne et colonne)
contingence <- addmargins(contingence)
contingence
# Analyse de la distribution conditionnelle (comportement d'une variable par rapport à une classe de d'une autre variable, soit la lecture des distributions marginales par ligne et par colonne)
```
Table de contingence en pourcentage
```{r}
contingence_pc <- table(a_class$class, b_class$class)
# création de la table de contingence (fréquence jointe ou proportion du couple)
contingence_pc <- prop.table(contingence_pc)
# ajout des distribution marginales (sommes en ligne et colonne)
contingence_pc <- addmargins(contingence_pc)
contingence_pc
```

## 8.Représentation 2 variables quantitatives

```{r}
plot(a$Calcium, a$Magnesium)
```

Matrice de corrélation
```{r}
cor(a[,c(1,2,3,4)])
```

Nuage de point des variables quantitatives
```{r}
pairs(a[,c(1,2,3,4)], pch = 19, col = "blue")
```

Correlation plot
```{r}
corrplot::corrplot(cor(a[,c(1,2,3,4)]), method = "circle", type = "full")
```



